【裁判字號】    97,消債更,50
【裁判日期】    970731
【裁判案由】    聲請更生程序
【裁判全文】
臺灣嘉義地方法院民事裁定            97年度消債更字第50號
聲  請  人  甲○○
訴訟代理人  蘇慶良律師
上列當事人因消費者債務清理事件聲請更生，本院裁定如下：
    主  文
聲請駁回。
聲請費用由聲請人負擔。
    理  由
一、本件聲請意旨略以：聲請人其有不能清償債務情事，曾依「
    中華民國銀行公會會員辦理消費金融案件無擔保債務協商機
    制」（下稱債務協商機制）請求共同協商債務清償方案，並
    協商成立，每月應繳金額新台幣（下同）3萬6,534元，聲請
    人平均每月月薪4萬1,000元，而聲請人每月必要支出2萬6,0
    00元，且須扶養父母，實不足負荷，因此於民國96年8月份
    起未再繳納協商金額，實可認客觀上確有不可歸責於債務人
    之事由，爰聲請更生等語。
二、按債務人與金融機構協商成立者，不得聲請更生或清算，但
    因不可歸責於己之事由，致履行顯有重大困難者，不在此限
    ；本條例施行前，債務人依金融主管機關協調成立之中華民
    國銀行公會會員辦理消費金融案件無擔保債務協商機制與金
    融機構成立之協商，準用前項之規定，消費者債務清理條例
    第151條第5項、第6項分別定有明文。衡諸債之關係，係以
    當事人間之信賴關係為基礎，為社會經濟組織之重要支柱，
    故當事人於以法律行為追求自己之利益之際，亦應顧及對方
    之利益，並考量債權債務在社會上之作用，本於誠實及信用
    之原則，行使債權及履行債務。是對於已陷入經濟上困境之
    消費者，若任其於惡性循環之債務窘境中自生自滅，將衍生
    嚴重之社會問題，難以維持安定之社會經濟秩序，故為兼顧
    債權人、債務人雙方之利益，對陷於經濟上困境之消費者，
    乃允其於消費者債務清理條例施行後，得選擇以重建型之更
    生程序或清算型之清算程序清理其債務，藉以妥適調整債務
    人與債權人及其他利害關係人間之權利義務關係，保障債權
    人獲得公平受償，並謀求消費者經濟生活之重建復甦機會。
    惟對於已與金融機構協商成立，或於本條例施行前，已依金
    融主管機關協調成立之中華民國銀行公會會員辦理消費金融
    案件無擔保債務協商機制與金融機構成立協商之債務人，若
    非因不可歸責於己之事由，致履行顯有重大困難，僅係為圖
    謀減免債務，而不為債務之履行，自有違債權契約為誠信契
    約之本旨，故依消費者債務清理條例第151條第6項準用同條
    第5項前段之規定，不得聲請更生或清算，始能避免肇致道
    德危險。次按聲請更生或清算不合程式或不備其他要件者，
    法院應以裁定駁回之，但其情形可以補正者，法院應定期間
    先命補正，消費者債務清理條例第8條亦有明文規定。
三、聲請人主張其於本件更生聲請前，已依債務協商機制與安泰
    商業銀行股份有限公司成立協商乙情，有安泰商業銀行股份
    有限公司提出之債務協商機制協議書1份附卷可徵，應為真
    實。經查：
（一）聲請人於95年5月30日與銀行協商成立，當時積欠銀行之
      總債務為336萬2,572元，每月應繳金額3萬6,534元，此有
      無擔保還款計畫書影本1件可證。
（二）次依行政院主計處公告之96年度最低生活費用（以每年家
      庭收支調查，計算出平均每人每月消費支出之百分之60作
      為最低生活費），台灣省平均每人每月最低生活費為9,50
      9元。另依聲請人之95、96年稅務電子閘門財產所得調卷
      明細表所載，聲請人聲請前兩年內薪資總所得為172萬9,8
      19元（計算式：96年薪資總收入85萬9,327元＋95年薪資
      總收入87萬492元＝172萬9,819元），平均月薪為7萬2,07
      6元（計算式：172萬9,819元÷24＝7萬2,076，元以下4捨
      5入），扣除協商成立後每月應繳金額3萬6,534元，每月
      尚餘3萬5,542元。聲請人雖主張有其父乙○○及其母丙○
      ○須扶養，然查：
    1.按受扶養權利者，以不能維持生活而無謀生能力者為限，
      民法第1117條第1項定有明文，又同條第2項規定，前項無
      謀生能力之限制，於直系血親尊親屬不適用之，即直系血
      親尊親屬受扶養者，仍須以不能維持生活者為限（最高法
      院87年台上字第1696號判決意旨參照）。聲請人之父乙○
      ○係嘉義縣公車處退休，依法應得領取相當金額之退休金
      ，其名下除有不動產1筆總額為28萬1,604元之財產，95年
      利息所得4萬1,491元，96年利息收入2萬9,799元，有稅務
      電子閘門財產所得調件明細表附卷可按，另聲請人於97年
      7月9日訊問筆錄自陳先前協商款項有跟父親週轉，是尚難
      認聲請人之父乙○○有不能維持生活之情形，聲請人對乙
      ○○自不負扶養義務。
    2.另聲請人母丙○○係家庭主婦，名下有不動產1筆，汽車1
      輛，總額為28萬1,604元，有稅務電子閘門財產所得調件
      明細表附卷可按，縱認聲請人對其應負有扶養之義務，惟
      聲請人稱其有兄弟姊妹共三人，是扶養義務人含聲請人之
      父乙○○應有四人，故聲請人應只須負擔四分之一之扶養
      費用，聲請人與其母每月最低生活費用合計亦約為1萬1,8
      86元【計算式：9,509元（聲請人本人每月最低生活費）
      ＋9509元÷4（有4位扶養義務人）＝1萬1,886元】。
    3.基上，聲請人平均每月收入為7萬2,076元，扣除協商成立
      後每月應繳金額3萬6,534元，每月尚餘3萬5,542元，用以
      支應約為1萬1,886元之每月最低生活費用，堪認聲請人並
      無「履行顯有重大困難」之情事。且縱認聲請人所主張前
      揭2萬6,000元之支出均屬必要，亦無不能支應之情事，亦
      即以聲請人之平均收入扣除其所指之必要支出後，並無不
      能履行其依協商所應繳金額之情事。
（四）再者，債務人與金融機構協商成立者，除非因不可歸責於
      己之事由，致履行顯有重大困難，否則不得聲請更生或清
      算，消費者債務清理條例第151條第5項規定意旨甚明。是
      債務清償方案成立後，應由債務人按其條件履行，如於其
      後發生情事變更，在清償期間內之收入或收益不如預期，
      致該方案履行困難甚或履行不能，而有不可歸責於己之事
      由，始能聲請更生或清算。此項規定旨在避免債務人任意
      毀諾已成立之協商，濫用更生或清算之裁判上債務清理程
      序，蓋以債務清償方案係經當事人行使程序選擇權所為之
      債務清理契約，債務人應受該成立之協議所拘束。債務人
      既已與金融機構協商成立，如認該協商方案履行有其他不
      適當情形，自仍應再循協商途徑謀求解決。經查，聲請人
      前於95年5月間與銀行債務協商成立時，與96年8月間毀諾
      、未依協議還款時，其間之收入並無任何重大變化。聲請
      人固然陳述其配偶與其95年9月離婚，不再資助聲請人還
      款，致使其履行協議有困難，然聲請人於95年9月離婚後
      ，仍履行協議至96年8月，將近一年之久，故尚難認聲請
      人離婚為其無法履約之原因。又聲請人既有固定收入之履
      行能力，縱有履行不便，亦得經由個別債權銀行協商程序
      以求適當履債。準此，堪認聲請人尚乏不可歸責於己致履
      行顯有重大困難之情形可言。
四、綜上，本件聲請人既無不可歸責之事由，依原協商條件履行
    亦非顯有重大困難，應屬聲請更生之要件不備，且上開欠缺
    又屬無從補正，依首揭條文之意旨，自應駁回其更生之聲請
    。
五、又本院原為保全處分之裁定，於期間屆滿前，本件駁回聲請
    確定者，依消費者債務清理條例第19條第4項規定，當然失
    其效力，附此敘明。
中    華    民    國    97    年    7     月    31    日
              民事第一庭    法      官  吳芝瑛
如不服本裁定，應於裁定送達後10日內，以書狀向本院提出抗告
，並繳納抗告費新台幣1,000元。
以上正本證明與原本無異。
中    華    民    國    97    年    7     月    31    日
                                書記官  馮澤文


司法院資訊處製作；財團法人民間司法改革基金會備份。
